【裁判字號】    98,易,1013
【裁判日期】    990512
【裁判案由】    詐欺
【裁判全文】
臺灣高雄地方法院刑事判決              98年度易字第1013號
公  訴  人  臺灣高雄地方法院檢察署檢察官
被      告  丙○○
選任辯護人  黃振銘律師
上列被告因詐欺案件，經檢察官提起公訴（97年度偵字第27028
號），本院判決如下：
    主  文
丙○○犯詐欺取財罪，處有期徒刑貳年；又犯詐欺取財罪，處有
期徒刑壹年捌月。應執行有期徒刑參年陸月。
    事  實
一、丙○○係立法委員甲○○之司機兼臨時助理。於民國92年9
    月間，葉俊亞因交通部辦理「台1 線鳳山至屏東段381K+473
    ～382K+250.8土地」（下稱台1 線鳳山至屏東段土地）拓寬
    案，遲未辦理土地徵收作業，而至甲○○服務處要求甲○○
    （甲○○部分，另為不起訴處分）協助處理該徵收案，而遭
    甲○○拒絕。丙○○見此機會，遂意圖為自己不法所有，基
    於詐欺取財之犯意，為下列行為：（一）於92年9 月間，至
    葉俊亞之辦公處所，並向葉俊亞佯稱其係受甲○○授權處理
    該徵收案相關事宜，並交付甲○○協助該徵收案之報導及公
    文，以取信於葉俊亞，葉俊亞因陷於錯誤而同意支付新臺幣
    （下同）500 萬元做為該徵收案之活動費，遂於92年11月25
    日，將登記於其女友陳佩倫名下之「高雄縣大寮鄉○○段14
    99地號」部分持分（價值84萬元）無償轉讓予丙○○之父親
    鄭秉揚名下，再於同年月28日，開立本票416 萬元，交付予
    丙○○，上開本票及土地價值共計500 萬元做為處理該徵收
    案之活動費，並約定於94年底前完成該土地徵收案。葉俊亞
    另將「高雄縣大寮鄉○○段1499地號」之部分持分無償移轉
    予丙○○之子鄭宏泰名下，做為給付丙○○之報酬，又於94
    年3 、4 月間，丙○○告訴葉俊亞，立法院已通過該徵收案
    之預算，要求葉俊亞先支付250 萬元，葉俊亞因前已分別無
    償移轉「高雄縣大寮鄉○○段1499地號」之部分持分予丙○○之父親鄭秉揚及其之子鄭宏泰，故僅同意先支付150 萬元
    ，並於同年4 月7 日分3 次交付予丙○○，葉俊亞並要求將
    先前開立之416 萬元本票金額，扣除上開150 萬元及利息60
    萬元後，將票載金額更改為206 萬元。（二）於93年3 月30
    日，丙○○佯稱可透過甲○○協助處理葉俊亞另一「屏東線
    林邊鄉○○段911 地號等4 筆」（下稱林邊鄉鐵路用地）徵
    收案，要求交付280 萬元活動費，葉俊亞因陷於錯誤，遂分
    別開立150 萬元、70萬元、50萬元及10萬元本票4 張交予丙○○，丙○○並允諾該徵收案於94年底可徵收完成。而台鐵
    管理局於95年間始完成徵收，丙○○得知該徵收案已通過，
    遂於同年3 、4 月間，向葉俊亞索取前開280 萬元活動費，
    葉俊亞因該案未如期於94年底完成徵收，而不願支付上開元
    活動費，後經協調，由葉俊亞交付22萬元予丙○○，丙○○
    乃將葉俊亞開立之70萬元、50萬元及10萬元本票3 張交還葉
    俊亞。又於96年間，丙○○得知「台1 線鳳山至屏東段土地
    」徵收案已通過部分徵收預算，遂於同年3 、4 月間，持葉
    俊亞開立之上開150 萬本票並索討未支付之活動費206 萬元
    ，共計356 萬元。又因該徵收案未如期完成徵收，葉俊亞僅
    願支付20萬元，丙○○遂將上開款項交由討債公司處理。嗣
    於96年10月11日，由法務部調查局高雄市調查站調查員持臺
    灣高雄地方法院96年度聲搜第2028號搜索票，至丙○○位於
    高雄縣鳳山市○○○路169 號住處執行搜索，並扣筆記本1
    冊、交通部臺灣鐵路管理局工務處高雄工務段函文1 份、丙○○所有之立法委員助理證件及名片3 只、民事本票裁定聲
    請狀、葉俊亞本票及協議書、葉俊亞等陳情書、立法委員甲○○服務處接案記錄單、交通部公路總局歲出計畫提要各1
    冊等物。
二、案經葉俊亞訴由法務部調查局高雄縣調查站移請臺灣高雄地
    方法院檢察署檢察官偵查起訴。
    理  由
一、證據能力部分：
（一）證人即告訴人葉俊亞於警詢中供稱：在93年初，甲○○約
      我至他大寮住所商談台1 線鳳山至屏東段土地徵收的事情
      ，並由甲○○的助理丙○○帶我前往，甲○○向我表示處
      理上述土地的事情需要活動費，並向我開價500 萬元，經
      我們討論的結果，我總共開立400 萬元的本票，並約定過
      戶價值100 萬元的土地給甲○○，後來甲○○又要求我過
      戶上開土地給丙○○的兒子鄭宏泰，之後甲○○又跟我多
      要求50萬元，因此我又多開1 張50萬元本票給他，所以當
      天我總共開立450 萬元的本票給他；94年初，甲○○向我
      表示前開土地徵收費用都沒問題了，並由丙○○提供當時
      甲○○於立法院質詢該案的光碟1 片，要求我對現上開支
      票，因我尚未收到補償金，所以我先給甲○○150 萬元現
      金，那時候是丙○○來跟我收錢，我有跟甲○○的兒子乙○○打電話求證，表示將錢交給丙○○是否妥當，乙○○
      向我表示沒問題，因為我就跟丙○○約在高雄市彰化銀行
      大順分行交款，結果我付錢後打電話去立法院求證，發現
      上述土地徵收費用因預算不足而未通過，我才發現受騙等
      語（警一卷第1-4 頁、第5-12頁）；卻於本院審理中證稱
      ：甲○○是跟我說有什麼都聽丙○○的，丙○○的指示就
      是他的指示，後來丙○○以甲○○名義跟我要錢，說這些
      錢是要給甲○○的，但我沒有跟甲○○確認過他有沒有要
      跟我拿這些錢，也不知道他有沒有拿到錢，所有甲○○要
      錢的說法都是丙○○說的等語（本院卷第115-122 頁）。
      則證人葉俊亞交付款項予被告，係因被告以甲○○名義要
      求證人交付，或係證人自行與甲○○約定交付乙情，顯有
      不同。然參以證人製作警詢筆錄時，被告並未在場，其直
      接面對警員所為陳述較為坦然，而無顧忌，且詢問過程中
      並無違法取證之情形，又其於警詢中之陳述相較於本院審
      理中歷時更久，較案發當時有充分時間考量彼此間之利弊
      得失，是其警詢筆錄應與事實較相近，應具有較可信之特
      別情況。況其證言內容又係敘及被告是否有以甲○○名義
      對證人施以詐術而取財之重要事實，若欲判斷本案被告是
      否成立犯罪，實有參酌證人葉俊亞警詢中陳述之必要性，
      故依據刑事訴訟法第159 條之2 規定，其於警詢中之陳述
      ，自得採為本件論罪之依據。
（二）按證人、鑑定人依法應具結而未具結者，其證言或鑑定意
      見，不得作為證據，刑事訴訟法第158 條之3 定有明文。
      因證人、鑑定人未依法具結，無法擔保其證言係據實陳述
      或鑑定意見為公正誠實，若違反而未具結者，其證言或鑑
      定意見，不應使其具有證據能力。本件證人甲○○於96年
      10月31日、98年1 月22日偵訊中、證人李炳輝於96年10月
      11日偵訊中未經檢察官於陳述前、後具結而為陳述，且查
      無依法不得令其具結之情形，是證人甲○○、李炳輝於上
      開期日偵訊中之陳述，對於被告丙○○而言，即無證據能
      力。
（三）卷附其餘證據資料，其中各項言詞或書面傳聞證據部分，
      縱無刑事訴訟法第159 條之1 至第159 條之4 或其他規定
      之傳聞證據例外情形，惟檢察官、被告及辯護人於本院審
      理中均明示同意列為證據，經本院審酌上開證據之取得過
      程並無瑕疵，又與待證事實具有關聯性，證明力亦非明顯
      過低，採為本案證據具有適當性，依刑事訴訟法第159 條
      之5 第1 項規定，得為證據。
二、訊據被告丙○○對於葉俊亞確有將其女友陳佩倫所有之高雄
    縣大寮鄉○○段1499地號之應有部分，無償移轉登記到其父
    親鄭秉揚、兒子鄭宏泰之名下，也有收受葉俊亞開立、票載
    金額為500 萬元之本票（之後改為416 萬元）等情固不否認
    ，惟矢口否認有何詐欺取財之犯行，並辯稱：500 萬元是葉
    俊亞找我合夥，叫我去幫他打聽台1 線鳳山至屏東段土地徵
    收的消息，並請甲○○多加留意云云。辯護人並以：本件葉
    俊亞利用政府徵收公共設施用地及其購買之差價，賺取暴利
    ，而被告身為立委甲○○之司機，葉俊亞因而請其代為處理
    土地徵收事宜，並將其部分利潤作為被告酬勞，係屬單純之
    委任關係，且葉俊亞身為土地代書，又為建設公司老闆，實
    無受騙之可能等語，為被告辯護。經查：
（一）丙○○係立法委員甲○○之司機兼臨時助理；葉俊亞於92
      年11月25日，將登記於其女友陳佩倫名下之「高雄縣大寮
      鄉○○段1499地號」部分持分，無償轉讓予丙○○之父親
      鄭秉揚名下；葉俊亞於92年11月28日開立票載金額416 萬
      元之本票給丙○○，該票載金額，後更改為206 萬元；上
      開本票及土地價值共計500 萬元；葉俊亞另將「高雄縣大
      寮鄉○○段1499地號」之部分持分無償移轉予丙○○之子
      鄭宏泰名下；葉俊亞於93年3 月30日，分別開立150 萬元
      、70萬元、50萬元及10萬元本票4 張交予丙○○；台鐵管
      理局於95年間完成林邊鄉鐵路用地徵收；96年10月11日，
      法務部調查局高雄市調查站調查員持本院96年度聲搜第20
      28號搜索票，至丙○○位於高雄縣鳳山市○○○路169 號
      住處執行搜索，扣得筆記本1 冊、交通部臺灣鐵路管理局
      工務處高雄工務段函文1 份、丙○○所有之立法委員助理
      證件及名片3 只、民事本票裁定聲請狀、葉俊亞本票及協
      議書、葉俊亞等陳情書、立法委員甲○○服務處接案記錄
      單、交通部公路總局歲出計畫提要各1 冊等情，業據被告
      自承在卷，復經證人即被害人葉俊亞於偵訊及本院審理中
      、證人陳佩倫於警詢中、證人甲○○於警詢、偵訊及本院
      審理中、證人黃江龍於警詢及偵訊中、證人陳逢源於警詢
      及偵訊中證述明確（警一卷第34-35 頁、第38-39 頁、第
      40-45 頁、第55-57 頁、第58-61 頁、第75-79 頁，偵一
      卷第34-35 頁、第40-41 頁、第45-46 頁、第90-92 頁）
      ，並有本票影本、陳佩倫彰化銀行大順分行帳號00000000
      000-000 號活期儲蓄存款存摺影本、92年11月27日寮登字
      第048750號土地登記申請書、高雄縣政府稅捐稽徵處92年
      11月印花稅大額憑證應納稅額繳款書、土地買賣所有權移
      轉契約書、高雄縣大寮鄉地政事務所92年9 月30日92寮資
      字第013386號土地所有權狀、92年4 月23日高雄縣都市計
      劃土地使用分區（或公共設施用地）證明書、高雄縣土地
      公告現值查詢結果、高雄縣大寮鄉○○段1499地號土地登
      記謄本影本、本院96年度聲搜字第2028號搜索票、法務部
      調查局高雄縣調查站搜索扣押筆錄、高雄縣大寮鄉地政事
      務所98年8 月24日寮地所一字第0980007100號函及附件、
      高雄縣大寮鄉地政事務所民眾閱覽異動索引各1 份、葉俊
      亞書寫之字條2 紙、高雄縣大寮鄉地政事務所網路申辦異
      動索引9 份（警一卷第13頁、第14頁、第36-37 頁、第13
      4-139 頁、第144 頁、第157 頁、第159 頁、第178-186
      頁，偵三卷第7 頁、第8-11頁，審訴卷第10頁、第22-35
      頁）在卷可稽。此部分事實，堪以認定。
（二）葉俊亞於92年間親自去找甲○○幫忙徵收事宜，當時甲○○表示他本人一直都有在關心這件事情，之後丙○○就到
      葉俊亞之辦公室找葉俊亞，並向葉俊亞表示甲○○交待他
      協助處理台1 線鳳山至屏東段土地徵收案的事情，丙○○
      並向葉俊亞保證趕快促成土地徵收，也會請甲○○立委來
      幫忙處理，趕快請有權決定的單位徵收，葉俊亞因而拿出
      416 萬元的本票及移轉陳佩倫所有的高雄縣大寮鄉○○段
      1499地號給丙○○，並約定在葉俊亞取得徵收補償費後，
      再支付本票金額，直至94年3 、4 月間，丙○○表示台1
      線鳳山至屏東段土地徵收預算案已經通過，並提出甲○○
      在立法院之質詢光碟、94年3 月24日臺灣時報第10版有關
      甲○○向當時行政院長謝長廷要求辦理該路段拓寬徵收情
      形，也將甲○○協助該徵收案進行之相關公文交付予葉俊
      亞，向葉俊亞表示，甲○○說要先支付250 萬元，葉俊亞
      以先前已經移轉土地，故僅答應支付150 萬元，並分2 次
      以現金支付，第1 次在94年4 月7 日由葉俊亞、陳佩倫及
      陳富玲自陳佩倫彰化銀行大順分行帳號00000000000000號
      帳戶提領90萬元現金，加上葉俊亞身上現金共100 萬元交
      付予丙○○，交付前，葉俊亞有要求與甲○○確認，丙○○便持行動電話撥打，並向葉俊亞稱係在聯繫甲○○，且
      該電話由乙○○接聽，乙○○表示可以交給丙○○，葉俊
      亞因而誤信甲○○有同意將100 萬元交予丙○○，隔幾天
      後，陳佩倫又在大眾銀行博愛分行將現金40萬元交付予丙○○，葉俊亞並於其辦公室交付10萬元予丙○○，並更改
      原票載金額416 萬元之本票為206 萬元等情，業據證人即
      被害人葉俊亞於警詢、偵訊及本院審理中、證人陳佩倫於
      警詢中證述明確（警一卷第5-12頁、第34-35 頁，偵一卷
      第90-92 頁，本院卷第115-122 頁）。可見被告丙○○確
      有以甲○○立委之名義，向葉俊亞保證可以加快台1 線鳳
      山至屏東段土地徵收流程，而向葉俊亞要求提供票載金額
      416 萬元之本票（後更改為206 萬元）及移轉高雄縣大寮
      鄉○○段1499地號部分土地，並約定在葉俊亞取得徵收補
      償費後，再交付活動費，後又以該徵收案預算已經通過為
      由，向葉俊亞收取150 萬元。
（三）93年3 月30日葉俊亞與丙○○一同前往甲○○住處，甲○○表示會儘快協助葉俊亞處理林邊鄉鐵路用地的徵收案，
      丙○○因而跟葉俊亞表示有辦法叫人加速徵收林邊鄉鐵路
      用地，葉俊亞遂開立總額為280 萬元之本票數張予丙○○
      ，丙○○即帶葉俊亞前往公路總局第三區養護工程處找處
      長陳逢源，由丙○○與陳逢源討論徵收事宜，後丙○○得
      知林邊鄉鐵路用地徵收案已通過，便在96年3 、4 間向葉
      俊亞索取356 萬元未付款，但因林邊鄉鐵路用地徵收案超
      過約定時限，葉俊亞不願支付後續款項，丙○○遂透過黃
      江龍在鳳山善美里里長服務處調解後來又有到大寮鄉琉球
      村村長服務處協調，當時雙方同意以41萬元處理80萬元本
      票債務，事後雙方又去大寮鄉公所調解委員會申請調解，
      以20萬或21萬元解決該80萬元本票的事情，並當場簽立同
      意協議書，葉俊亞也在黃江龍的見證下交付款項等情，業
      據證人即被害人葉俊亞於警詢、偵訊及本院審理中、證人
      黃江龍於警詢及偵訊中、證人即琉球村村長李炳輝於警詢
      中證述明確（警一卷第5-12頁、第55-57 頁、第64-65 頁
      ，偵一卷第40-41 頁、第90-92 頁，本院卷第115-122 頁
      ）。可見被告丙○○確有以甲○○立委之名義，向葉俊亞
      保證可以加快林邊鄉鐵路用地徵收流程，而向葉俊亞要求
      提供共280 萬元之本票數張，嗣後其中130 萬元本票以現
      金22萬元換回。
（三）被告雖辯稱：我沒有對葉俊亞施用詐術云云。並有證人葉
      俊亞於警詢中供述：我在甲○○家裡跟甲○○談話時，他
      有跟我說以後什麼都聽丙○○的等語（警一卷第頁）；證
      人即地主夏倪連弟之子夏吉源於警詢中供稱：我有與葉俊
      亞合夥購買台1 線鳳山至屏東段土地之區段土地，大約在
      92年間，葉俊亞有跟我說該處土地可能會被徵收，獲利可
      觀，我就投資葉俊亞約75萬元購買土地，92、3 年間，我
      有陪葉俊亞去甲○○服務處拜託甲○○要求交通部公路總
      局儘速徵收我等投資之土地，事後葉俊亞告訴我甲○○表
      示處理前開土地徵收費，需要活動費500 萬元，94年3 月
      間葉俊亞，又告訴我，甲○○向其表示前開土地將被徵收
      ，要支付活動費150 萬元給甲○○等語（警一卷第38-3 9
      頁）。而認本件葉俊亞交付予被告丙○○之款項，係葉俊
      亞透過被告交予甲○○，並非被告以甲○○名義施用詐術
      。惟證人葉俊亞於本院審理中證稱：丙○○都是用甲○○
      的名義跟我要錢，說那些錢是要給甲○○的，但我沒有跟
      甲○○確認過，都是丙○○這樣講的，如果不是丙○○表
      示要交給甲○○，我不會單純把錢交給丙○○等語（本院
      卷第115-122 頁）。可見證人葉俊亞雖因甲○○曾表示以
      後聯繫都找丙○○，但嗣後葉俊亞交付財物予丙○○時，
      均係因丙○○向葉俊亞索取，葉俊亞在誤認丙○○會轉交
      甲○○，亦未確認甲○○是否有此要求，有無確實取得上
      開財物之情形下，交付丙○○上開財物。又證人甲○○於
      警詢、偵訊及本院審理中均證稱：我不認識葉俊亞，也沒
      有印象他有在我擔任立委期間向我請託事情，台1 線鳳山
      至屏東段土地的徵收案本來就是我的競選政見，所以我一
      直都很積極在爭取，在我94年10月6 日入監服刑前，該案
      都沒有徵收完成，後續如何辦理我就不清楚了，相關的交
      通部公文都是在我任內積極爭取時，交通部的回函，這些
      與公務機關往來的公文資料，我平日都是放在立法院的辦
      公室裡，有需要再請台北辦公室人員傳真回高雄，那時候
      我記得丙○○曾經跟我說他有跟一個代書在從事土地買賣
      ，我不知道他說的代書是不是就是葉俊亞，但我在爭取台
      1 線鳳山至屏東段土地徵收案時，沒有向地主收取任何費
      用；我記得丙○○在92年9 月20日曾帶人來找我，談有關
      台1 線鳳山至屏東段土地的事情，我不確定那個人是否就
      是葉俊亞，只記得那個人希望我能協助向交通部爭取辦理
      徵收，後來發現丙○○有意與人合夥以較低廉的價格購買
      該路段旁的道路用地，以賺取徵收補償費，我當時聽起來
      怪怪的，怕會影響到地主的權益及我的選舉，就在公文上
      批示「暫存追辦」，意思是暫緩，並拒絕葉俊亞所提出要
      給我相當報酬的建議；丙○○所提出的錄影光碟確實是我
      在立法院質詢的畫面，但那些公文資料，只要是我立法院
      辦公室主任或助理都可以拿的到；我兒子也沒有在我身邊
      接過我的電話，如果我在忙，無法接聽電話時，都是由我
      的司機或助理代接，不可能由我兒子代接；屏東林邊鄉○○段徵收案件與我無關，我是大寮的民代；我的助理都是
      我交辦的事項優先處理，非我交辦的事項，他們自己會互
      動，再將資料給我等語（警一卷第40-4 5頁、第75-79 頁
      ，偵一卷第45-46 頁，本院卷第81-85 頁）。可見丙○○
      自始未取得甲○○之同意，即對葉俊亞以甲○○名義索取
      財物，而丙○○所提出之相關質詢光碟、報紙新聞及公文
      資料，均係一般立委助理即可取得之資料，並非甲○○特
      別交代或調取而得。佐以被告丙○○前於警詢中自承：我
      擔任甲○○的司機，沒辦法與土地徵收有關的機關單位接
      洽，只能從旁協助詢問相關事宜等語（警一卷第86-90 頁
      ）。可見被告亦瞭解自己並無加速土地徵收之能力，若以
      其單純協助詢問相關事宜，葉俊亞自行蒐集資料即可，何
      必花錢請託？又何必支付如此大筆之金額？雖證人夏吉源
      為葉俊亞之合夥人，當積極介入上開土地之徵收情形，對
      於本件案情之經過，應有所瞭解，且其與被告丙○○又無
      特殊情誼或仇怨，不至於為不實陳述，其陳述應為可採，
      惟自夏吉源前開供述內容可知，有關土地徵收之消息，均
      係自葉俊亞告知，並非其親身見聞，則於葉俊亞有前開誤
      認時，其轉述亦為錯誤轉達，而致夏吉源誤認，是單以夏
      吉源前開供述，尚難遽為有利被告之認定。
（四）而被告雖又辯稱：我確實有幫忙蒐集土地徵收案的相關資
      料，也有協助立委甲○○儘快完成土地徵收案，沒有詐欺
      云云。惟被告所提出之質詢光碟、報紙新聞及相關公文資
      料，均為甲○○於擔任立委期間，積極介入上開路段土地
      徵收案之相關資料，一般國會助理均可得知，業據本院認
      定如前。且台1 線鳳山至屏東段土地道路拓寬案在10幾年
      前就已經計畫要拓寬，直到96年4 、5 月間才找到經費財
      源，甲○○是最關心此案的立委；台1 線鳳山至屏東段土
      地道路拓寬案從85年間由宋楚瑜規劃，並辦理道路拓寬土
      地之徵收，後來因為線議員反對而阻擋，93年5 月有在當
      地村長家舉辦台1 線鳳山至屏東段土地拓寬案的協調會，
      甲○○也有參加；村民推動該土地拓寬案都是直接與甲○○聯繫，沒有透過助理等情，業據證人陳逢源於警詢及偵
      訊中、證人即後庄村村長蔡轉成於警詢中、證人即地主戴
      德昌於警詢中證述明確（警一卷第58-61 頁、第66-67 頁
      、第69-72 頁，偵一卷第34-35 頁）。並有交通部公路總
      局91年12月24日九一路秘公字第9189569 號函、交通部公
      路總局第三區養護工程處92年4 月21日三工用字第092000
      90 74 號函、交通部94年4 月4 日交路（一）字第094000
      3108號函、行政院秘書處94年4 月8 日院臺交字第094001
      4433號函及附件計劃書、立法委員甲○○國會辦公室94年
      4 月14日明字00000000號會勘通知單（含開會通知單及高
      雄潮州線、台17線林園段交通情況極高平大橋工進現堪行
      程表）、交通部公路總局第三區養護工程處里嶺工務所函
      、交通部公路總局95年9 月13日路規劃字第0951005433號
      函、交通部公路總局歲出計算提要及分支計畫概況表、交
      通部臺灣鐵路管理局95年9 月11日鐵產地字第0950022244
      號函、交通部臺灣鐵路管理局工務處高雄工務段93年5 月
      24日高工產字第0930002362號函及屏東線軌道佔用林邊鄉
      ○○段894 號等7 筆私有土地協調會議紀錄各1 份、交付
      重要案件通知單、交通部臺灣鐵路管理局用箋各2 份（警
      一卷第17-19 頁、第20頁、第21-22 頁、第25-26 頁、第
      27 -30頁、第31-33 頁、第147 頁背面、第151 頁背面、
      第153 頁背面、第154-155 頁、第193 頁、第200 頁）附
      卷可參。可見台1 線鳳山至屏東段土地、林邊鄉鐵路用地
      之土地徵收案，早於85年間已開始規劃，並非甲○○擔任
      立委後始開始爭取，而甲○○對於上開路段之土地徵收態
      度積極，自91年起即陸續協助召開協調會並函詢相關行政
      單位最新徵收情況，亦非被告收取葉俊亞之款項後才促使
      甲○○積極投入上開路段之土地徵收案。是被告對於上開
      路段之土地徵收案，實無透過甲○○加快徵收時程之作為
      ，卻對外以甲○○之名義，對葉俊亞表示可以提早徵收，
      提早取得補償費，自係對葉俊亞施用詐術無訛。被告此部
      分所辯，顯無足採。
（五）辯護人雖辯稱：本件僅單純為民事委任契約關係，葉俊亞
      擔任代書多年，對於土地徵收之細節應甚為瞭解，且對於
      民意代表的門路也很熟，不可能單以被告說詞即信以為真
      ，應無受騙之可能等語。惟葉俊亞於上開徵收路段亦有購
      買土地等待政府徵收，雖其亦有代書身分，但於等待徵收
      時，其角色與單純地主無異，自然會期待徵收時程能加速
      進行，好早日取得高額補償費，對於被告以眾所週知積極
      爭取上開路段土地徵收之甲○○名義，表示可以縮短徵收
      時程之語，當亦會有所心動，怎能單以葉俊亞之代書身分
      而率認其無受騙之可能。是辯護人此部分空言所辯，顯有
      誤會。而辯護人又以葉俊亞購買許多徵收路段之土地，若
      完成徵收，葉俊亞可以取得高額補償費，係屬暴利，所以
      給付部分款項予被告，請被告幫忙蒐集資料，尚屬合理等
      語，即認葉俊亞將所賺取之部分款項給付被告，並非受騙
      ，而係自願等語為辯，並計算葉俊亞於土地徵收後，應可
      獲得約1 千萬元之補償費，其將其中500 萬元給被告作為
      蒐集資料之報酬，僅係葉俊亞獲利中之零頭，不足掛齒。
      然有高收入之人，出手不盡然較為闊綽，辯護人之論據，
      實有違論理法則。再本件詐欺行為，僅需被害人係因被告
      所施用之詐術而陷於錯誤，交付款項予被告，即可成立，
      對於被害人所交付之款項金額多寡，有無損及其財產總額
      之一半或全部，尚非本件詐欺取財罪之要件，辯護人前開
      所辯，亦有違誤。
（六）綜上，本件事證明確，被告2 次詐欺取財犯行堪以認定，
      應依法論科。
三、新舊法比較：
    按行為後法律有變更者，適用行為時之法律。但行為後之法
    律有利於行為人者，適用最有利於行為人之法律；刑法第2
    條第1 項定有明文。又法律變更比較時應就罪刑有關之共犯
    、未遂犯、連續犯、牽連犯、結合犯以及累犯加重、自首減
    輕、暨其他法定加減原因、與加減例等一切情形，綜其全部
    之結果，而為比較，再適用最有利於行為人之法律處斷，最
    高法院24年上字第4634號、27年上字第2615號判例可供參考
    。查被告行為後，刑法第33條第5 款關於罰金刑、刑法第51
    條第5 款關於定執行刑之規定，業於94年2 月2 日修正公布
    ，並於95年7 月1 日起施行。罰金刑部分，由「一元（新台
    幣3 元）以上」修正為「新台幣一千元以上，以百元計算之
    」。而被告所犯刑法第339 條第1 項詐欺取財罪，有科罰金
    之規定，經比較修正前、後關於科處罰金刑之最低刑度規定
    ，自應以被告行為時之修正前法律較有利於被告。定執行刑
    部分，由：「數罪併罰，分別宣告其罪之刑，依左列各款定
    其應執行者」，其中第5 款規定：「宣告多數有期徒刑者，
    於各刑中之最長期以上，各刑合併之刑期以下，定其刑期。
    但不得逾二十年」，修正為 「宣告多數有期徒刑者，於各
    刑中之最長期以上，各刑合併之刑期以下，定其刑期。但不
    得逾三十年」，經比較新舊法之結果，以修正前之規定較有
    利於被告。綜上，依法律變更比較適用所應遵守之「罪刑綜
    合比較原則」及「擇用整體性原則」，自應整體適用修正前
    刑法之規定，較有利於被告。
四、核被告所為係犯刑法第339 條第1 項詐欺取財罪。被告所為
    上開2 次犯行，犯意各別，行為互殊，應分論併罰。爰審酌
    被告丙○○身為立委助理，不思以自身能力循正當途徑賺錢
    謀生，反以立委名義對外詐取不法財物，利用被害人急於完
    成土地徵收之際，向其佯稱有辦法加速徵收時程，而致被害
    人誤信其確有得立委授權處理相關徵收事宜，並交付價值約
    456 萬元之本票、現金及移轉土地予被告，被告食髓知味，
    更進而屢屢要求被害人再交付172 萬元，貪得無厭，使被害
    人受有共約628 萬元之損失，所為實有不該，且犯後始終否
    認犯行，態度不佳，惟念及前無犯罪紀錄，此有臺灣高等法
    院被告前案紀錄表在卷可參，及其犯罪之動機、目的、手段
    等一切情狀，分別量處如主文所之刑，並定應執行刑如主文
    所示，以示警惕。
據上論斷，應依刑事訴訟法第299 條第1 項前段，刑法第2 條第
1 項前段、第339 條第1 項，修正前刑法第33條第5 款、第51條
第5 款，刑法施行法第1 條之1 ，判決如主文。
本案經檢察官許怡萍到庭執行職務。
中    華    民    國    99    年    5     月    12    日
                刑事第十二庭  審判長法  官    黃建榮
                                    法  官    王品惠
                                    法  官    楊珮瑛
以上正本證明與原本無異。
如不服本判決應於收受送達後10日內向本院提出上訴書狀，並應
敘述具體理由；如未敘述上訴理由者，應於上訴期間屆滿後20日
內向本院補提理由書（均須按他造當事人之人數附繕本）「切勿
逕送上級法院」。
中    華    民    國    99    年    5     月    12    日
                                    書記官    郭南宏
中華民國刑法第339條第1項
（普通詐欺罪）
意圖為自己或第三人不法之所有，以詐術使人將本人或第三人之
物交付者，處五年以下有期徒刑、拘役或科或併科一千元以下罰
金。

司法院資訊處製作；財團法人民間司法改革基金會備份。
